【裁判字號】    99,醫上易,4
【裁判日期】    991102
【裁判案由】    損害賠償
【裁判全文】
臺灣高等法院臺中分院民事判決         99年度醫上易字第4號
上訴人即附
帶被上訴人  甲○
訴訟代理人  李昶欣律師
複  代理人  乙○○
被上訴人即
附帶上訴人  丙○○
訴訟代理人  羅豐胤律師
複  代理人  李秀貞律師
            吳佩書律師
訴訟代理人  林正雄律師
上列當事人間請求損害賠償事件，上訴人對於中華民國99年7月2
6日臺灣臺中地方法院97年度醫字第22號第一審判決提起上訴，
被上訴人並為附帶上訴，本院於99年10月19日言詞辯論終結，判
決如下：
    主  文
原判決主文第一項命上訴人給付超過新台幣二十九萬六千七百五
十九元之本息部分及該部分假執行之宣告暨訴訟費用（已確定部
分除外）負擔之裁判均廢棄。
前開廢棄部分，被上訴人在第一審之訴及假執行之聲請均駁回。
其餘上訴及附帶上訴均駁回。
第一審（除確定部分外）、第二審訴訟費用由上訴人負擔百分之
五十七，餘由被上訴人負擔。
附帶上訴訴訟費用由附帶上訴人負擔。
    事實及理由
壹、程序方面
一、按訴狀送達後，原告不得將原訴變更或追加他訴。但擴張或
    減縮應受判決事項之聲明者，則不在此限。又若被告於訴之
    變更或追加無異議，而為本案之言詞辯論者，依法亦視為同
    意變更或追加；民事訴訟法第255條第1項第3款及第2項分別
    定有明文。查本件被上訴人即附帶上訴人丙○○（下稱被上
    訴人丙○○）於原審起訴時，原係本於侵權行為之法律關係
    聲明請求：上訴人附帶被上訴人甲○（下稱上訴人甲○）應
    給付伊新台幣（下同）931,062元，及自起訴狀繕本送達翌
    日起至清償日止，按週年利率百分之5計算利息。嗣訴狀送
    達上訴人後，於民國98年3月13日原審審理中，具狀主張追
    加民法第227條、第227條之1、第544條債務不履行損害賠償
    請求權、消費者保護法（下稱消保法）第7條規定，為其請
    求權基礎，而為同一請求（見原審卷一第177頁、卷二第83
    頁）；核屬訴之追加，因上訴人就此部分無異議，而已為本
    案之言詞辯論，依前揭法條規定，即應視為同意此部分訴之
    追加，被上訴人前揭所為即屬合法，應予准許。至被上訴人
    嗣於99年3月4日原審言詞辯論期日，復當庭將其上揭變更後
    之請求減縮為：請求甲○應給付伊924,759元及同上之法定
    遲延利息（見原審卷二第87頁）；因屬不變更訴訟標的而單
    純減縮其應受判決事項之聲明，依前開條文規定，核無不合
    ，亦應予以准許。
二、次按被上訴人於言詞辯論終結前，得為附帶上訴，民事訴訟
    法第460條第1項定有明文。查本件被上訴人於本院言詞辯論
    終結前，就其原判決敗訴部分中之一部分提起附帶上訴，請
    求上訴人應再給付伊20萬元及自97年10月1日起算之法定利
    息，揆諸首揭說明，自應予准許。
貳、實體方面
一、被上訴人方面
(一)、本件被上訴人於原審起訴主張：
  1.伊因頸部椎落枕，於95年9月14日中午經友人介紹，至上訴
    人經營之「世尊漢人堂」看診，經上訴人觸診後直接將伊之
    頸椎左右轉動，伊隨即感覺頸椎一陣劇痛，麻痛感覺流竄全
    身，無法動彈，但上訴人並未告知原因，僅聯絡其熟識之林
    森醫院醫師等候，伊遂立即聯絡友人，由友人開車送伊至林
    森醫院急診，經該院檢查照X光後，醫師僅告知伊頸椎受傷
    ，隨即離去。然伊仍劇痛難耐，復即轉往中國醫藥大學附設
    醫院（下稱中國醫大附醫）急救，經該院以核磁共振檢查發
    現伊頸椎椎間盤第5、6、7節突出合併神經壓迫，致伊無法
    動彈產生劇痛，嗣病情越趨惡化，伊乃於95年11月14日入院
    ，翌日接受椎間盤切除及支架內固定骨融合手術，於同年月
    18日出院。惟術後約半年，伊上半身仍常感麻痺，甚至處於
    無知覺狀態，致日常生活不便，伊於96年5月10日再至財團
    法人佛教慈濟綜合醫院（下稱慈濟醫院）就診，經該院診斷
    發現伊頸椎第1、2節滑脫鬆動，時常壓迫神經，導致上肢痲
    痺情形，醫師並告知該現象乃為95年9月14日之傷害至今，
    伊只好於96年5月31日入院，翌日接受後側經關節第1、2頸
    椎固定術手術治療，於同年6月8日出院。但術後至今，伊後
    遺症不斷，現仍無法順利實行舉筷、開車及解扣等基本生活
    機能，甚至無法工作。
  2.上訴人乃從事推拿、矯正筋骨等民俗療法業務之人，於為伊
    診治時，竟未加以詳問，即直接矯正伊之頸部，顯見上訴人
    在業務過程中未盡注意之能事而有過失，並因而導致伊幾近
    全身麻痺，幾乎完全喪失生活機能，自應負侵權行為損害賠
    償責任。又上訴人係經營國術館，以為人接骨脫臼推拿等民
    俗療法經營事業，應為消費者保護法（下稱消保法）之企業
    經營者，竟未依消保法第7條規定，即確保其所提供之服務
    ，符合當時科技或專業水準可合理期待之安全性，造成伊前
    揭傷害，依法自應負損害賠償責任。再伊前往上訴人經營之
    國術館，接受推拿與整脊治療，兩造已成立委任契約，上訴
    人本應依據民俗療法為伊進行落枕之痛苦減緩、舒解，惟上
    訴人未依債之本旨而為履行，造成伊受有第1、2頸椎半脫位
    壓迫脊髓造成症狀之傷害，自屬因不完全給付之債務不履行
    ，亦應負損害賠償責任。茲將伊請求賠償之損害項目及金額
    分述如下：(1)醫療費用：伊至慈濟醫院就診治療，共支出醫
    療費用（包括健保給付、自行負擔與自費部分）合計124,75
    9元；其中關於全民健保給付部分，由於伊之損害非肇因於
    汽車交通事故受傷害，自仍可請求賠償（最高法院89年台上
    字第805號判決參照）。(2)工作損失：伊原從事零工為生，
    每日薪資1,000元，每月平均工作約12日，惟自95年9月14日
    事發迄今，因上半身及上肢經常麻痺，致無法正常工作，迄
    今共損失25個月合計30萬元之工作薪資損失。(3)精神慰撫金
    ：伊正值壯年，身體尚稱健朗，竟因上訴人之過失，造成上
    半身及上肢經常性麻痺，終身無法正常生活，倍感痛苦，爰
    請求精神慰撫金50萬元。以上共計924,759元。另伊係於96
    年5月31日至慈濟醫院就診時，伊始知受有第1、2頸椎滑脫
    之傷害，侵權行為損害賠償請求權之2年時效期間，即應自
    翌日即同年6月1日開始起算，伊於98年9月15日提起本訴，
    尚未罹於時效期間；況伊另主張之不完全給付法律關係之時
    效期間，依民法第125條規定為15年。為此，爰依民法第184
    條第1項、第193條、第195條侵權行為之法律關係、民法第
    227條、第544條、第227條1債務不履行之法律關係及消保法
    第7條之規定，提起本訴，並聲明求為判命上訴人應給付被
    上訴人924,759元，及自起訴狀繕本送達翌日即97年10月1日
    起至清償日止，按年息百分之5計付利息之判決。並陳明願
    供擔保以假執行。
(二)、被上訴人於本院補充陳述：
  1.關於減少勞動能力部分，伊於96年6月1日施行後側經關節第
    1、2頸椎固定手術，依據慈濟醫院病情說明書所載「第一、
    二頸椎滑脫術後恢復期為三個月，一般三個月至半年可恢復
    工作，惟頸椎手術後，無法正常轉頭，可能影響原來正常工
    作」，故伊較保守至半年後之96年11月底方能正常工作。又
    伊係於95年9月14日前往上訴人國術館由其處理落枕；而關
    於勞動能力之損失，並非以手術期間之96年6月起算至96年
    11月，而應係自侵害當時即95年9月中旬起算至96年11月，
    故期間應已長達14個月半。若以勞工委員會公告之最低基本
    薪資每月17,280元計算，單就不能工作之損失，至少即有25
    0,560元（17,28014.5＝250,560），是伊應尚可請求178,
    560元。
  2.又關於精神慰撫金部分，上訴人乃係「世尊漢人堂」之館主
    ，且據其之自承，上訴人可說是遠近馳名，非無相當聲望之
    人；而伊因上訴人之侵權行為致受有頸椎嚴重損傷，雖經手
    術治療緩解症狀，但目前日常生活轉頭均有困難，晚間睡覺
    幾乎難以轉身，遭受極大之痛苦，然上訴人乃係一再保證負
    責，於拖過刑事告訴期間後，仍一再採拖延戰術，表示一定
    會負責，企圖將民事侵權追訴期間亦一併拖過；且自事發迄
    今，復未見其對過失不法侵權行為有何歉疚或悔意情狀，甚
    且徹底否認其曾對伊施以推拿整復之診療行為，更加深伊之
    痛苦程度；是斟酌本件客觀情狀綜合判斷，應判令上訴人再
    給付伊20萬元，方為適當。以上合計378,560元，惟伊僅在
    20萬元之範圍內請求之。
  3.對於上訴人抗辯之陳述：伊因頸部落枕於95年9月14日中午
    由友人介紹至上訴人診所由上訴人診治，經上訴人觸診並直
    接將伊頸椎左右轉動後，伊隨即感覺頸椎劇痛，雙手麻痺，
    嗣友人送往林森醫院急診，經林森醫院檢查照X光後，醫師
    告知「頸椎有被傷到」，伊友人也在場見聞。另臺中榮總之
    鑑定報告業認為：「…大膽認為病患因年老退化，又接受推
    拿與整脊治療，而造成第1、2頸椎半脫位壓迫脊椎造成症狀
    」；足見上訴人之行為導致伊受有前述之傷害。至上訴人有
    提到是伊因為落枕才去找甲○，但上訴人卻稱他是以舉手醫
    治脖子的落枕，顯有矛盾。再者，伊受有第1、2頸椎滑脫之
    傷害，係伊後來於96年5月間至慈濟醫院身經外科就診時方
    診斷出，伊於當時方知有上開傷害，則2年之消滅時效期間
    應以96年5月31之翌日方開始起算，而伊於98年9月15日起訴
    ，應認尚未罹於時效期間。另上訴人請求傳訊證人簡本昌，
    伊沒有必要，因為林森醫院部分已有診斷證明，故從診斷證
    明即可看出當時的狀況等語。
二、上訴人方面
(一)、上訴人於原審則以：
  1.被上訴人之「第5、6與第6、7頸椎椎間盤突出症」部分，臺
    中榮總並未於鑑定書第6點中說明，可知本案可能由伊造成
    之傷害僅為「第1、2頸椎半脫位壓迫脊髓」之部分。且據伊
    事後至林森醫院詢問結果，被上訴人於95年9月14日當日至
    林森醫院診療後並無大礙，亦無其所稱之頸椎椎間盤第5、6
    、7節突出合併神經壓迫，而被上訴人於林森醫院時尚經X光
    為精密之檢查，若真有頸椎間盤第5、6、7節突出症狀，必
    無未能發現之可能，故被上訴人頸椎椎間盤第5、6、7節突
    出之情形，當為被上訴人離開林森醫院後所造成，與伊所施
    之醫療手段並無干係。
  2.再者，被上訴人於起訴狀中自承，其於95年9月14日至伊診
    所時已因頸部椎落枕而有頸椎之疾患問題，該疾患是否即為
    被上訴人之「第5、6與第6、7頸椎椎間盤突出症」，及「第
    1、2頸椎脊髓神經微微壓迫」？另被上訴人至伊診斷就診日
    為95年9月14日，然其於95年9月27日方於中國醫大附醫為核
    磁共振檢查，則被上訴人疾患亦有可能係95年9月14日離開
    伊診所後至95年9月27日中所造成。台中榮總之鑑定書未考
    量上述兩項因素，實不足以據為伊之診療行為與被上訴人之
    「第1、2頸椎脊髓神經微微壓迫」有相當因果關係之論據。
    反之，由上開台中榮總鑑定書之內容，可知中國醫大附醫未
    於被上訴人至該醫院求診時，診斷出被上訴人有「第1、2頸
    椎脊髓神經輕微壓迫」之情形，致被上訴人之後病情加重，
    而再至慈濟醫院接受手術治療，故中國醫大附醫顯有不完全
    給付之法律責任至明，故被上訴人就此病症應轉向中國醫大
    附醫就是否有醫療疏失一事尋求賠償。另被上訴人現已66歲
    之高齡，衡情其之骨骼應有老化之情形，且依卷附林森醫院
    之回函，顯示被上訴人於95年9月14日至該院就診之結果，
    確有骨骼老化情形；另中國醫大附醫之住院通知單註明「頸
    椎骨刺（增生），壓迫神經」，又被上訴人既會前往伊診所
    ，其本身應已有骨刺宿疾，而骨刺增生與椎間盤突出不僅不
    同，且非一蹴可及，故被上訴人之病症係由其自身骨格老化
    所致，與伊之醫療行為無涉。
  3.姑不論被上訴人之損害是否為伊造成，然關於被上訴人請求
    中25個月之工作損失部分，依原審卷附慈濟醫院之回函記載
    ，被上訴人接受第1、2頸椎手術後，僅須3個月之恢復期，
    非如被上訴人所指高達25個月，且被上訴人就其主張每日薪
    資1,000元部分，亦未提出證據。另精神慰撫金50萬元部分
    ，亦屬過高。另被上訴人係於95年9月14日至伊診所就診，
    然於97年9月15日方提起本件訴訟，其之請求權已於97年9月
    14日罹於時效而消滅。且被上訴人至伊診所尋求治療時，於
    伊為其進行治療行為前，即行離去，伊並未將被上訴人頸椎
    左右轉動，故兩造間並未依民法第544條之規定成立醫療契
    約，是被上訴人是否可依民法第227條之規定主張不完全給
    付之時效尚未消滅，誠屬可議等語，資為抗辯。並聲明求為
    駁回被上訴人於原審之請求。並陳明如受不利判決，願供擔
    保以免為假執行。
(二)、上訴人於本院補充抗辯：
  1.伊確未對被上訴人為頭部轉動之行為，僅於被上訴人至伊診
    所坐定後，輕舉被上訴人之手、提起其手肘而已，並未如被
    上訴人所稱有為頭部轉動之診療行為，伊否認兩造有醫療契
    約的存在。至伊於原審時雖一再陳述，被上訴人與伊間之診
    療行為無因果關係，然此並非表示伊承認曾有對被上訴人為
    頭部轉動之診療行為，而原審並未為爭點之整理，亦未就此
    影響本案之重要爭點，依民事訴訟法第199條、199條之1之
    規定為闡明，即逕認伊曾對被上訴人有頭部轉動之診療行為
    ，無異免除被上訴人本應負之舉證責任，違反辯論主義。
  2.不論依林森醫院或中國醫大附醫之紀錄以觀，均僅經醫師診
    斷被上訴人罹患「退化性脊椎炎」及頸椎退化一節，原審何
    以僅憑據被上訴人至伊診所求診2週後之95年9月27日中國醫
    大附醫核磁共振資料，逕認被上訴人之第1、2頸椎滑脫併脊
    椎神經壓迫傷害為伊所造成？蓋2週之時間足以發生各種變
    化，更何況被上訴人本有頸椎退化之情形，而被上訴人復係
    因落枕至伊診所尋求治療，此亦經被上訴人於起訴書中陳明
    。至依健保局資料，被上訴人雖於95年9月14日之前無頸椎
    方面之就診紀錄，難道即表示高齡67歲之被上訴人之前沒有
    頸椎方面之宿疾？被上訴人從未求診於無健保紀錄之民俗療
    法診所？是原審論斷不僅違經驗及論理法則，且易不當免除
    被上訴人舉證責任。另臺中榮總之鑑定未考量被上訴人本身
    有受傷來找伊，被上訴人來找伊本身就有病，本件根本無法
    鑑定，榮總未考量這個前提，該鑑定不可採。又被上訴人落
    枕疾病至伊之診所外，即至林森醫院由醫生簡本昌診治，其
    當最清楚被上訴人當時之就診狀況，故請求傳訊證人簡本昌
    。
  3.又關於被上訴人主張之各項損害賠償項目中，醫療費主張之
    金額，無法與其起訴狀內所附單據相核；工作損失之主張部
    分，被上訴人於原審自始未提出其每日薪資1000元、每月工
    作12天之依據，且若其真從事零工並又其所稱收入，當無無
    法提出相關人證、書證之可能，更何況被上訴人已67歲，依
    勞工法令，已屬退休年齡，並無薪資可言；至精神慰撫金部
    分，被上訴人確實未對伊對其頭部轉動之侵權行為盡舉證之
    責，且原審判決即便正確，金額也過高。另被上訴人於95年
    9月14日至林森醫院時，即經該院告知其「頸椎關節退化，
    著骨點病變」，故自該日開始計算侵權行為的2年時效期間
    ，被上訴人之損害賠償請求權已罹於消滅時效等語。
三、原審經審酌兩造所提出之攻擊防禦方法後，以上訴人因過失
    不法侵害被上訴人之身體及健康等人格權，應賠償被上訴人
    醫療費124,759元、工作收入損失72,000元及精神慰撫金20
    萬元，而認被上訴人本於侵權行為法律關係，請求上訴人給
    付396,759元，及自起訴狀繕本送達翌日即97年10月1日起至
    清償日止，按週年利率百分之5計算之利息，為有理由；至
    被上訴人另本於不完全給付之債務不履行及消保法第7條規
    定等法律關係之主張，即無再為審究，據此，而為被上訴人
    一部勝訴、一部敗訴之判決。並就被上訴人勝訴部分，依兩
    造之聲請分別為附條件准、免假執行之宣告。上訴人對於不
    利於己之部分聲明不服，提起上訴，聲明求為：(一)原判決不
    利於上訴人部分廢棄。(二)上開廢棄部分，被上訴人於第一審
    之訴駁回。(三)訴訟費用由被上訴人負擔。(四)如受不利判決，
    願供擔保請准免於假執行。被上訴人則答辯聲明：(一)上訴駁
    回。(二)第一、二審訴訟費用由上訴人負擔。另，被上訴人就
    其敗訴部分於20萬元本息部分之範圍內，提起一部附帶上訴
    （被上訴人其餘敗訴部分未據其提起附帶上訴部分，業經確
    定），其附帶上訴聲明求為：(一)原判決關於駁回被上訴人在
    第一審20萬元及其法定利息部分之訴暨命負擔該部分之訴訟
    費用之裁判均廢棄。(二)上開廢棄部分，上訴人應再給付被上
    訴人20萬元，及自97年10月1日起至清償日止，按年息百分
    之5計算之利息。(三)第一審廢棄部分及第二審訴訟費用均由
    上訴人負擔。(四)願供擔保，請准予宣告假執行。上訴人就附
    帶上訴部分則答辯聲明：(一)附帶上訴駁回。(二)附帶上訴費用
    由被上訴人負擔。
四、經原審整理兩造不爭執之事項（原審卷二第116頁反面）：
(一)、被上訴人曾於95年9月14日因落枕至上訴人經營之「世尊漢
    人堂」看診，經上訴人診治後，被上訴人覺得不適，即至林
    森醫院急診就醫，嗣並再轉往中國醫大附醫就醫，經中國醫
    大附醫診斷其頸椎間盤突出合併神經壓迫，而於95年11月15
    日施行椎間盤切除及支架內固定骨融合手術，被上訴人並於
    同年月18日出院。
(二)、被上訴人手術後仍覺不適，故再至慈濟醫院就診，經該醫院
    診斷有第1-2頸椎滑脫情形，而於96年6月1日施行後側經關
    節第1-2頸椎固定術手術治療。
(三)、被上訴人因第1-2頸椎滑脫情形至慈濟醫院就醫，共支出必
    要之醫療費用合計124,759元。
(四)、原審卷附慈濟醫院之被上訴人病情說明書記載被上訴人施行
    第1、2頸椎滑脫術後，恢復期為3個月，一般3個月至半年可
    恢復工作。
五、得心證之理由
(一)、被上訴人主張：其因頸部椎落枕，於95年9月14日中午經友
    人吳岱融介紹，至上訴人號經營之「世尊漢人堂」看診，上
    訴人觸診後直接將被上訴人頸椎左右轉動，被上訴人隨即感
    覺頸椎一陣劇痛，似被電壓電到，麻痛感覺流竄全身，無法
    動彈，上訴人未告知原因，僅聯絡其熟識之林森醫院醫師等
    候，被上訴人遂立即聯絡友人吳岱融陪同至林森醫院就診，
    ，經該院X光檢查後，醫師僅告知頸椎受傷，隨即離去，但
    因被上訴人仍劇痛難耐，遂轉往中國醫藥大學附設醫院（下
    稱中國醫大附醫）急救，經該醫院以核磁共振檢查發現被上
    訴人頸椎間盤第5、6、7節突出合併神經壓迫，致被上訴人
    無法動彈產生劇痛，故於95年11月15日施行椎間盤切除及支
    架內固定骨融合手術，而於同年月18日出院。惟術後約半年
    ，被上訴人上半身仍常感麻痺，無法靈活活動，甚至處於無
    知覺狀態，導致日常生活不便，該狀態顯非手術後之暫時狀
    態，故被上訴人即於96年5月10日再至財團法人佛教慈濟綜
    合醫院（下稱慈濟醫院）就診，經該醫院診斷發現頸椎第1
    、2節滑脫鬆動，時常壓迫神經，導致上肢痲痺情形，而該
    頸椎第1、2節滑脫鬆動現象乃為95年9月14日之傷害至今，
    被上訴人遂又於96年5月31日入院，而於翌日即96年6月1日
    施行後側經關節第1、2頸椎固定術手術治療，並於同年6月8
    日出院。但術後至今，被上訴人後遺症不斷，現仍無法順利
    為舉筷、開車及解扣等基本生活機能之動作，甚至無法工作
    。上訴人乃從事推拿、矯正筋骨等民俗療法業務之人，卻於
    為被上訴人診治時，未盡注意義務加以詳問，即直接矯正被
    上訴人之頸部，造成被上訴人第1、2頸椎半脫位壓迫脊髓造
    成症狀之傷害，核屬不完全給付及過失之侵權行為，又上訴
    人係經營國術館，以為人接骨脫臼推拿等民俗療法經營事業
    ，應為消費者保護法（下稱消保法）之企業經營者，依消保
    法第7條規定，應確保其所提供之服務，符合當時科技或專
    業水準可合理期待之安全性。然上訴人所為，已造成被上訴
    人前揭傷害，即不符合上開法文規定，依法自應負損害賠償
    責任。爰依不完全給付、侵權行為法則及消費者保護法第7
    條提起本件訴訟。上訴人則否認其有何為被上訴人轉動頸部
    之行為，並抗辯：伊只有為被上訴人舉起手肘，未為頭部轉
    動之診療行為，且其觸診與被上訴人第一、二頸椎滑脫併脊
    椎神經壓迫傷害並無因果關係。至被上訴人於95.9.14.就診
    前雖無頸椎方面之就診紀錄，但不能因之即認高齡67歲之被
    上訴人之前無頸椎方面之宿疾，更何況被上訴人本有頸椎退
    化之情形，故不能以榮總鑑定報告即認其第1、2頸椎脫落併
    脊椎神經壓迫係上訴人95.9.14.所造成等語。
(二)、查被上訴人主張其因落枕，曾於95年9月14日至上訴人所開
    設之「世尊漢人堂」，由上訴人為其診治，上訴人並有將其
    頸部左右轉動，而為矯正其頸部之行為一節，上訴人於原審
    審理時，初並未加以爭執，僅謂：被上訴人至上訴人診所時
    ，已有脊椎之疾患，被上訴人所受之傷害，與上訴人之醫療
    手段並無干係（見上訴人97年10月15日答辯狀第2頁，即原
    審卷一第39頁）等語。嗣於98年11月18日、99年1月21日答
    辯狀亦均載敘被上訴人確有於95年9月14日至其經營之「世
    尊漢人堂」就診，並經上訴人對其為診療行為，惟否認上訴
    人之診療行為與被上訴人之傷害間有因果關係而已。足證被
    上訴人確有於95年9月14日至上訴人所開設之「世尊漢人堂
    」就診，並由上訴人對其施以診療行為。雖上訴人於99年3
    月4日答辯續狀中，改稱被上訴人於上訴人進行治療行為前
    ，即行離去云云。然，被上訴人既因頸部椎落枕，而特地前
    往上訴人經營之「世尊漢人堂」尋求上訴人治療，衡情自無
    可能在未接受任何診療行為前，即逕行離去，參以被上訴人
    於95年9月14日至上訴人經營之「世尊漢人堂」就診後，嗣
    又前往林森醫院就醫，並向醫師主訴其頸部劇痛、右手酸麻
    無力；且其後於當日下午5時24分許，復再前往中國醫大附
    醫急診，並向醫師主訴其至國術館整骨後，感覺頸部疼痛不
    適，右側手麻木，並有被電到之感覺等情，有林森醫院及中
    國醫大附醫之各該病歷資料，暨林森醫院98年3月6日林醫字
    第2722號函附卷可稽，由此益徵被上訴人確有於95年9月14
    日前往上訴人開設之「世尊漢人堂」就診，惟經上訴人施以
    診療行為後，被上訴人因深感頸部劇烈疼痛，右手酸麻無力
    ，始進而接續前往林森醫院及中國醫大附醫就診。上訴人抗
    辯：其於95年9月14日並未對被上訴人施行任何診療行為，
    被上訴人即自行離去、伊僅舉起被上訴人手肘而未為頭頸部
    之轉動云云，應屬事後避重就輕之詞，委無可取。
(三)、再查，上訴人雖否認被上訴人第一、二頸椎滑脫症狀，與其
    治療行為有關。然被上訴人於95年9月14日至上訴人所開設
    之「世尊漢人堂」接受上訴人之診療行為，在此之前並無任
    何頸椎或脊椎方面之疾患，此有被上訴人向健保局申請之各
    項就診記錄附卷足參（即原證七），而被上訴人於95年9月
    14日經上訴人對之施以診療行為後，即發生頸部疼痛不適之
    症狀，而前往林森醫院就診時，經該院施以頸部X光檢查，
    其檢查報告記載被上訴人有退化性頸椎炎，並於病歷上記載
    被上訴人有頸椎關節退化之情形，此有林森醫院前述各該病
    歷資料及函文在卷可考。其後因被上訴人頸部疼痛情形未獲
    改善，遂於同日再至中國醫藥大學附設醫院急診，當時被上
    訴人即主述至國術館整骨，造成頸部疼痛及電到的感覺（原
    審卷一第179頁），嗣經該院於95年9月27日施以核磁共振檢
    查，發現被上訴人第5、6與6、7頸椎椎間盤突出症，並於95
    年1 1月15日施行椎間盤切除及支架內固定骨融合手術，而
    其住院通知單上記載被上訴人病情為頸椎骨刺壓迫神經，此
    亦有中國醫大附醫之病歷資料及95年11月18日出具之診斷證
    明書附卷可按。又查，被上訴人於施行上開手術治療後，因
    上半身仍常感麻痺，無法靈活活動，並處於無知覺狀態，故
    於96年5月10日另前往慈濟醫院就診，經該醫院診斷出有第
    一、二頸椎滑脫症狀，而於96年6月1日施行後側經關節第一
    、二頸椎固定術手術治療後，被上訴人之身體不適情形始有
    所改善，並漸有知覺等情，此有慈濟醫院之病歷資料及於96
    年6月8日出具之診斷證明書在卷可稽。由被上訴人接受治療
    之前後歷程以觀，足知被上訴人於95年9月14日於上訴人施
    以整脊診療後，即出現之頸部劇烈疼痛、右手酸麻等身體不
    適之症狀，雖前後至林森醫院、中國醫藥學院接受治療，但
    未獲改善，直至慈濟醫院為其施行前揭手術始有所改善。故
    被上訴人即使原即有慈濟醫院所診斷之頸椎關節退化及中國
    醫大附醫所診斷之第5、6與6、7頸椎椎間盤突出（或者係住
    院通知單所載之骨刺增生）頸部椎間盤等疾患，但並無任何
    不適症狀產生，應非造成被上訴人前述頸部劇列疼痛及右手
    酸麻等病況之原因，此由卷附健保局有關被上訴人就診紀錄
    顯示被上訴人未曾因頸椎椎間盤退化等疾患就醫，亦可為佐
    證，是被上訴人於95.9.14.經上訴人診療後，所以出現頸部
    劇烈疼痛、右手酸麻等不適，應肇因於其第一、二頸椎滑脫
    併脊髓神經壓迫所致。
(四)、復查，原審就被上訴人所受之傷害係屬新傷或舊傷，造成該
    傷害之可能原因為何？囑託台中榮總鑑定結果，亦認為中國
    醫大附醫95年9月27日之核磁共振檢查雖僅顯示被上訴人第5
    、6與6、7頸椎椎間盤突出症，但當時被上訴人之第一、二
    頸椎即出現脊髓神經輕微壓迫之情形，嗣慈濟醫院之核磁共
    振檢查顯示第一、二頸椎半脫位併脊髓神經壓迫，且有惡化
    之趨勢，由前後兩家之檢查報告綜合研判，而鑑定認：「被
    上訴人因年老退化，又接受推拿與整脊治療，而造成第一、
    二頸椎半脫位壓迫脊髓造成症狀，之後因第一、二頸椎不穩
    定逐漸惡化，造成被上訴人病情加重，最後接受第一、二頸
    椎手術才改善」，有台中榮總鑑定書附卷可稽（原審卷二第
    15頁）；足證上訴人應有不當轉動矯正其頸部，造成被上訴
    人第一、二頸椎因壓迫、惡化而造成半脫位壓迫脊髓神經，
    是上訴人之不當診療行為與被上訴人所受此項傷害間顯然存
    有相當因果關係甚明。上訴人抗辯其對被上訴人之診療行為
    並非造成被上訴人傷害之原因云云，要無足採。又上訴人雖
    另抗辯依台中榮總鑑定書所載內容，可知中國醫藥大學附設
    醫院未於被上訴人求診時，診斷出被上訴人有第一、二脊髓
    神經輕微壓迫情形，應對其醫療疏失所致傷害負法律責任云
    云。然查，被上訴人前開病症，係因上訴人不當治療行為所
    造成，已如前述，中國醫藥大學附設醫院於95年9月27日對
    被上訴人施以核磁共振攝影（MRI）檢查時，縱未發現被上
    訴人第一、二頸椎即有看到脊髓神經輕微壓迫情形，而未及
    時加以治療，造成被上訴人脊椎神經壓迫之惡化，亦屬另一
    問題，並不影響被上訴人對上訴人損害賠償之請求。
(五)、又查，上訴人既經營國術館，並以從事民俗推拿、整脊為業
    ，其對於人體因年紀老化，恆可能因頸椎關節退化僵硬，而
    有椎間突出之情形，如以外力不當推拿轉動，將造成頸椎壓
    迫神經而傷害，應無不知之理，故其於施行推拿及整脊時，
    本應注意力道之大小及施力點，以避免對被上訴人之身體及
    頸椎關節造成傷害，竟應注意能注意而疏未加注意，貿然以
    外力不當轉動被上訴人之頭頸部，致被上訴人第1、2頸椎半
    脫位壓迫脊髓神經，其就其債務之履行自有未合債務本旨之
    處，被上訴人因依民法第227條、第544條、第227條之1規定
    請求上訴人應賠償其因之所受之損害及精神慰撫金，自屬有
    據。至被上訴人請求之各項損害賠償額，是否合理有據？
  1.醫療費：查被上訴人因第1、2頸椎半脫位壓迫脊髓神經造成
    症狀於慈濟醫院就醫治療，支出必要醫療費用（含健保給付
    、自行負擔及自費部分）共計124,759元等情，此有被上訴
    人提出之慈濟醫院醫療費用收據附卷可憑，自堪信為真實。
    又保險制度，旨在保護被保險人，非為減輕損害事故之加害
    人責任，保險給付請求權之發生，係以定有支付保險費之保
    險契約為基礎，與因侵權行為或債務不履行所生之損害賠償
    請求權，並非出於同一原因。後者之損害賠償請求權，不因
    受領前者之保險給付而喪失，蓋全民健康保險兼具健康及傷
    害保險之性質，是除有全民健康保險法第82條所定因交通事
    故、公害或食品中毒事件之情形，得由全民健康保險之保險
    人代位被保險人對加害人加以求償外，被保險人受領全民健
    康保險提供之健保給付，既係基於被保險人本身之投保行為
    而來，其受領之醫療給付，自仍得向造成損害之一方請求賠
    償（最高法院89年台上字第805號判決參照），本件被上訴
    人所支出之前述醫藥費用，依其項目，應屬治療被上訴人傷
    害所必要，被上訴人自得請求上訴人賠償，被上訴人此部分
    之請求為有理由。
  2.工作損失：被上訴人於原審雖主張其原從事零工為生，惟自
    95年9月14日事發迄今共25個月，因上半身及上肢經常麻痺
    ，致無法正常工作，以每月工作平均約12天，一日薪資1,00
    0元計算，共計損失約30萬元【計算方式：（1,00012）
    25＝300,000】云云，惟查，被害人因身體健康被侵害，而
    請求減少勞動能力所受之損害，其金額應就被害人受侵害前
    之身體健康狀態、教育程度、專門技能、社會經驗等方面綜
    合其在通常情形下可能取得之收入為標準。被上訴人主張其
    於受傷前從事零工，每月薪資約為12,000元，雖未據其提出
    收據為證，然從事零工者，並無固定之老闆及工作，故一般
    均無憑據足以證明其收入，本院參以被上訴人受傷時僅63歲
    ，在此之前，並無證據證明其已全無勞動能力，依其高中肄
    業，於一般通常之情況下，被上訴人主張其每日零工可賺得
    1千元，與法定勞工基本薪資相較亦屬偏低，故本院認依被
    上訴人之能力，在通常情形下，其每月薪資收入應可達1萬2
    千元，被上訴人請求於復原期間即6個月之勞動能力損失，
    計7萬2千元，應屬可採，其餘則無可採。
  3.精神慰撫金：按債務人因債務不履行，致債權人之人格權受
    侵害者，準用第192條至第195條及第197條之規定，負損害
    賠償責任，民法第227條之1定有明文。經查，被上訴人前去
    上訴人經營之國術館，接受推拿及整脊之治療，雙方即已成
    立委任契約，上訴人即應依提供符合安全、合理之債務給付
    、以避免被上訴人身體健康受到傷害之義務，詎因上訴人之
    不當診療行為，致被上訴人受有第一、二頸椎半脫位併脊髓
    神經壓迫之傷害，且直至慈濟醫院施以後側經關節第一、二
    頸椎固定術手術治療，其原有之頸部劇烈疼痛及右手酸麻等
    症狀始獲得改善，已如前述，足見被上訴人之肉體及精神均
    蒙受極大之痛苦，是其請求上訴人賠償非財產上所受損害（
    即精神慰撫金），於法自屬有據。茲審酌，被上訴人高中肄
    業，從事零工為生，並無恆產；而上訴人則為國中畢業，擔
    任推拿整復師已有30年等情，已據兩造分別陳明在卷。且觀
    諸卷附兩造之所得調件明細表，其上顯示上訴人自95年至97
    年之營利、利息及財產交易所得分別約45萬元、250萬元及
    43萬元左右及兩造之身分地位、教育程度、經濟能力及上訴
    人加害情形，並參酌被上訴人第一、二頸椎受傷施行前揭頸
    椎手術，術後並無法正常轉頭，足見被上訴人所受之痛苦非
    輕、而上訴人自事發迄今，未有何歉疚或悔意情狀，更否認
    曾對被上訴人施以診療行為，使被上訴人之不滿及怨懟隨之
    提升，然被上訴人本身原即因年紀大而有頸椎關節退化之情
    形，此為老化之現象，並非上訴人推拿所致，而被上訴人病
    症之惡化，攸關醫院是否能及時查覺，非全然得可歸咎於上
    訴人等一切情狀，故認被上訴人請求上訴人賠償精神上所受
    損害（即精神慰撫金）10萬元，方為相當。從而，被上訴人
    於此範圍之請求，自屬有據，應予准許。逾該數額之請求，
    並非適當，不應准許。
七、綜上所述，被上訴人本於不完全給付請求上訴人應賠償其醫
    療費124,759元、勞動能力損失7萬2千元及精神慰撫金10萬
    元，合計296,759元，及自起訴狀繕本送達翌日即97年10月1
    日起至清償日止，按週年利率百分之5計算之利息，為有理
    由，應予准許。逾此範圍之請求，尚屬無據，應予駁回。又
    被上訴人本於不完全給付請求既於法有據，被上訴人復本於
    消費者保護法第7條、民法第184條有關侵權行為損害賠償之
    法律關係為同一之請求，即無審酌之必要，原審就被上訴人
    前開之本息請求，為被上訴人勝訴之判決並為附條件假執行
    之宣告，雖其所持理由與本院有所不同，但結論並無二致，
    故仍應認其上訴為無理由，應予駁回。至被上訴人其餘超過
    部分之請求，於法尚屬無據，原審就超過前開金額部分，誤
    為被上訴人勝訴之判決尚有不合，上訴意旨指摘原審此部分
    判決失當，求予廢棄改判，核屬有理由，爰將原審此部分予
    以廢棄並判決如主文所示。
八、被上訴人附帶上訴部分：按被上訴人於本案所得請求賠償之
    金額應以前揭296,759元為限，業經本院認定如前，附帶上
    訴意旨，除原審判決所命之給付外（按原審判決超過296,75
    9元本息部分，應屬無據），請求本院判命上訴人再給付其
    20萬元及自97.10.1.起至清償日止按年息百分之五計算之利
    息，自屬無據，附帶上訴應予駁回。
九、本件事證已臻明確，兩造其餘攻擊防禦方法及舉證，與本件
    上開判決結果並無影響，爰無逐一論述之必要，附此敘明。
據上論結：本件上訴一部有理由，一部為無理由，附帶上訴為無
理由，依民事訴訟法第四百四十九條第一項、第二項、第四百五
十條、第七十八條、第七十九條判決如主文。
中    華    民    國    99    年    11    月    2     日
                民事第二庭    審判長法  官  邱森樟
                                    法  官  翁芳靜
                                    法  官  謝說容
以上正本係照原本作成。
不得上訴。
                                    書記官  胡美娟
中    華    民    國    99    年    11    月    2     日
                                                      Ｖ

司法院資訊處製作；財團法人民間司法改革基金會備份。
